ACORDAO-COMPLETO-2376144

ACÓRDÃO 2280/2019 ATA 37/2019 - PLENÁRIO

VISTOS, relatados e discutidos estes autos que, no presente momento, tratam de embargos de declaração opostos pela empresa Blau Farmacêutica S.A. em face do Acórdão 26/2019-TCU-Plenário, mediante o qual esta Corte de Contas referendou a revogação da medida cautelar adotada em 4/12/2018 (despacho de peça 16, homologada pelo Plenário do Tribunal mediante o Acórdão 2875/2018-TCU-Plenário, acostado à peça 28) , por meio do despacho proferido em 16 de janeiro de 2019 (peça 94) , bem como as medidas acessórias constantes desse despacho.
	ACORDAM os Ministros do Tribunal de Contas da União, reunidos em sessão Plenária, diante das razões expostas pelo Relator, em:
	9.1. conhecer dos presentes embargos de declaração, com fundamento nos arts. 32, inciso II, e 34 da Lei nº 8.443/1992, c/c os arts. 277, inciso III, e 287, caput e § 1º, do Regimento Interno do TCU, para, no mérito, rejeitá-los;
	9.2. deferir o pedido da empresa LFB Hemoderivados e Biotecnologia Ltda. de ingresso nos autos como terceiro interessado, nos termos do art. 146 do Regimento Interno do TCU, fixando-se prazo de até 15 (quinze) dias para o exercício das prerrogativas processuais previstas no referido regimento;
	9.3. indeferir o pedido da empresa Blau Farmacêutica para que o TCU convoque reunião urgente entre o Departamento de Logística do Ministério da Saúde (DLOG-MS) , a Blau e representantes do TCU, a ser realizada perante esta Corte, a fim de que sejam esclarecidas em definitivo as condições a serem observadas para o imediato prosseguimento da execução da integralidade do Contrato 238/2018;
	9.4. dar ciência da presente deliberação ao embargante, à empresa LFB Hemoderivados e Biotecnologia Ltda., ao Ministério da Saúde, à Empresa Brasileira de Hemoderivados e Biotecnologia (Hemobras) , à Agência Nacional de Vigilância Sanitária (Anvisa) , ao Conselho Administrativo de Defesa Econômica (Cade) e ao Ministério Público Federal (MPF) .

Embargos de declaração interpostos contra decisão que, ao analisar agravos, referendou a revogação de medida cautelar no bojo de processo de representação em face de indícios de irregularidade relacionados a formação e assinatura de ata de registro de preços visando à aquisição do medicamento imunoglobulina humana 5,0g injetável.

Ministério da Saúde (vinculador).

3. Interessados/Responsáveis:
3.1. Interessado: Blau Farmacêutica S.A. (58.430.828/0001-60)
3.2. Responsável: Ministério da Saúde (vinculador).

13.1. Ministros presentes: José Mucio Monteiro (Presidente), Benjamin Zymler, Augusto Nardes (Relator), Aroldo Cedraz e Raimundo Carreiro.
13.2. Ministros-Substitutos convocados: Augusto Sherman Cavalcanti, Marcos Bemquerer Costa, André Luís de Carvalho e Weder de Oliveira.

AUGUSTO NARDES

Trata-se de representação formulada pela Secretaria de Controle Externo da Saúde (SecexSaúde) em face de indícios de irregularidade praticados pelo Ministério da Saúde (MS) relacionados a formação e assinatura da Ata de Registro de Preços 108/2018, em 5/11/2018, com a empresa Blau Farmacêutica S.A., visando à aquisição, pelo período de 12 meses, do medicamento imunoglobulina humana 5,0g injetável.
2.	No presente momento processual, examinam-se: (i) embargos de declaração opostos pela referida empresa (peça 134) contra Acórdão 26/2019-TCU-Plenário (peças 109-111) ; (ii) pedidos formulados pela empresa LFB Hemoderivados e Biotecnologia Ltda. de habilitação para ingressar nos presentes autos na qualidade de terceiro interessado, de acesso ao inteiro teor destes autos e, ainda, a juntada aos autos de cópia das missivas encaminhadas à Anvisa (peça 127) ; e (iii) requerimento da empresa Blau Farmacêutica S.A. no sentido de convocação de reunião urgente entre o Departamento de Logística do Ministério da Saúde (DLOG-MS) , a Blau e representantes deste E. TCU, a ser realizada perante esta C. Corte, a fim de que sejam esclarecidas em definitivo as condições a serem observadas para o imediato prosseguimento da execução da integralidade do Contrato nº 238/2018, evitando-se o iminente desabastecimento do medicamento (peças 122- 126) .
3.	A deliberação embargada (Acórdão 26/2019-TCU-Plenário) referendou a revogação da medida cautelar adotada em 4/12/2018 (despacho de peça 16, referendada pelo Plenário do Tribunal, em sessão de 5/12/2018, mediante o Acórdão 2875/2018-TCU-Plenário, acostado à peça 28) , por meio do despacho de peça 94, proferido em 16 de janeiro de 2019, bem como as medidas acessórias constantes desse despacho, as quais transcrevo a seguir:
"44.3.	determinar ao Ministério da Saúde, com fundamento no art. 250, incisos II e III, do Regimento Interno do TCU (RI/TCU) , que:
44.3.1.	encaminhe ao Tribunal (SecexSaúde) , no prazo de até 30 dias, as justificativas para a decisão que vier a adotar quanto à aquisição do medicamento imunoglobulina, as quais deverão avaliar (tanto do ponto jurídico como econômico) ao menos as seguintes questões / alternativas (de forma isolada ou em conjunto) em contraste com a aquisição decorrente da licitação em discussão:
a.		real situação dos estoques disponíveis no Ministério da Saúde frente à atual demanda do medicamento, o que deverá balizar o risco do desabastecimento, a urgência da reposição dos estoques e, consequentemente, contribuir para fundamentar as decisões a serem tomadas;
b.		pesquisa de preços de mercado nacional do medicamento (aquisições realizadas pela Administração Pública constantes do Banco de Preços da Saúde (BPS) , ComprasNet, entre outros) ;
c.		pesquisa de preços de mercado internacional do medicamento, observando os valores encontrados na consulta realizada pela SecexSaúde (peça 93, p. 10-22) ;
d.		negociação com as empresas participantes do Pregão 60/2018 com objetivo de adequar os preços ofertados ao valor unitário de R$ 754,49 por medicamento, valor do PMVG definido pela Câmara de Regulação do Mercado de Medicamentos (CMED) para o medicamento fornecido pela empresa Blau Farmacêutica S.A., em razão de impossibilidade legal de pagamento a maior desse referencial (Lei 10.742/2003 e atos da CMED dela decorrentes) ;
e.		aquisição parcial com a licitante vencedora, apenas a quantia necessária para garantir o não desabastecimento do medicamento até que outro procedimento licitatório seja concluído;
f.		aquisição do estoque da Hemobrás ou de outros possíveis fornecedores nacionais, por meio de contratação emergencial;
g.		aquisição no mercado internacional, por meio de contratação emergencial;
h.		nova licitação para aquisição dos 25% do medicamento desertos do Pregão Eletrônico SRP 60/2018 (quantitativo de 107.405 unidades do item 2, cota reservada para ME e EPP) ;
44.3.2.	apresente ao Tribunal (SecexSaúde) , no prazo de até 60 dias, plano de ação para instituição de uma sistemática de aquisição dos medicamentos mais relevantes (curva ABC) adquiridos pelo Ministério, incluindo os proveniente de Parcerias de Desenvolvimento Produtivo (PDPs) , que: (i) garantam a realização de licitações tempestivas e que situações como as hora em curso não se repitam; (ii) prevejam o adequado acompanhamento da demanda e da oferta desses medicamento no mercado nacional, e dos preços, tanto no mercado nacional como internacional;
44.4.	recomendar ao Ministério da Saúde, com fundamento no art. 250, inciso III, do Regimento Interno do TCU (RI/TCU) , que:
44.4.1.	efetue avaliação de impacto regulatório da política de fixação de preços máximos da CMED, informando ao Tribunal, no prazo de até 60 dias, as eventuais providências adotadas ou justificando a não adoção da recomendação;
44.4.2.	efetue avaliação de impacto regulatório da política de regulamentação e de registros e autorizações de medicamentos junto à Agência Nacional de Vigilância Sanitária (Anvisa) , informando ao Tribunal, no prazo de até 60 dias, as eventuais providências adotadas ou justificando a não adoção da recomendação, e determinar à SecexSaúde que monitore as providências adotadas
44.5.	determinar à Secretária de Controle Externo da Saúde (SecexSaúde) que:
44.5.1.	acompanhe os procedimentos adotados pelo Ministério da Saúde na aquisição do medicamento imunoglobulina, representando ao Tribunal no caso de descumprimento da presente decisão e, também, no caso de a decisão tomada pelo Ministério da Saúde não ter sido adequadamente fundamentada e/ou ter resultado em dano ao erário;
44.5.2.	instaure processo de representação para apuração da responsabilidade dos agentes do Ministério da Saúde omissos em seus deveres de agir tempestivamente no melhor interesse público providenciando licitação tempestiva;
44.5.3.	autuar processos de monitoramento das providências adotadas pelo Ministério da Saúde no cumprimento das recomendações constante do subitem 44.4, bem como das medidas adotadas pelo Cade e pela CMED no cumprimento das providencias constantes dos subitens 44.6 e 44.7, respectivamente;
44.6.	tendo em vista os indícios de formação de cartel, enviar cópia deste processo ao Conselho Administrativo de Defesa Econômica (Cade) e ao Ministério Público Federal (MPF) para que tomem as providencias cabíveis a seus respectivos cargos;
44.7.	tendo em vista as ofertas de preços acima do Preço Máximo de Venda ao Governo (PMVG) estabelecido pela Câmara de Regulação do Mercado de Medicamentos (CMED) , em afronta ao disposto na Lei 10.742/2003 e atos da CMED dela decorrentes, enviar cópia deste processo à CMED para que avalie a aplicação das sanções legais aos licitantes que ofertaram preços superiores aos preços máximos fixados pela referida câmara;
44.8.	comunicar a presente decisão ao Ministério da Saúde, à empresa Blau Farmacêutica S.A., à Empresa Brasileira de Hemoderivados e Biotecnologia (Hemobrás) e à Agência Nacional de Vigilância Sanitária (Anvisa) ;
44.9. 	autorizar o arquivamento do presente processo, após a adoção das providências determinadas neste despacho e a efetivação das competentes comunicações, nos termos do art. 169, inciso II, do Regimento Interno do TCU." (grifos nos itens objeto de embargos) .
4.	Tendo em vista a natureza da matéria, solicitei, preliminarmente, o pronunciamento da Secretaria de Controle Externo da Saúde (SecexSaúde) , com fundamento no art. 37 da Resolução-TCU nº 305, de 28 de dezembro de 2018.
5.	Transcrevo, com os ajustes de forma que entendo aplicáveis, a instrução elaborada pela unidade técnica especializada (peça 143) , cuja proposta de encaminhamento foi anuída pelo diretor dessa especializada (peça 144) .
"INTRODUÇÃO
	Cuidam os autos de representação desta unidade técnica a respeito de possíveis irregularidades ocorridas no Ministério da Saúde (MS) , relacionadas a formação e assinatura de Ata de Registro de Preços (ARP) , com vistas a aquisição do hemoderivado imunoglobulina humana 5,0g injetável. Após a prolação do Acórdão 26/2019-TCU-Plenário (da relatoria do Ministro Augusto Nardes) , a empresa Blau Farmacêutica opôs embargos de declaração contra a decisão, sobre os quais o Relator solicitou o pronunciamento prévio desta especializada (peça 138) .
	Na oportunidade, o Excelentíssimo Ministro Relator também solicitou manifestação da SecexSaúde sobre pedido formulado pela empresa LFB Hemoderivados e Biotecnologia Ltda., no qual requer o ingresso nos autos na qualidade de terceiro interessado, bem como sobre requerimento da empresa farmacêutica Blau, no sentido de convocação de reunião urgente entre o Departamento de Logística do Ministério da Saúde (DLOG-MS) , a Blau e representantes do TCU.
EXAME DE ADMISSIBILIDADE
1.	Inicialmente, quanto ao agravo, necessário trazer à lume o disposto no Regimento Interno do Tribunal de Contas da União:
	'Art. 277. Cabem os seguintes recursos nos processos do Tribunal: (...) 
	III - embargos de declaração; (...) 
	Art. 287. Cabem embargos de declaração quando houver obscuridade, omissão ou contradição em acórdão do Tribunal. 
	§ 1º Os embargos de declaração poderão ser opostos por escrito pela parte ou pelo Ministério Público junto ao Tribunal, dentro do prazo de dez dias, contados na forma prevista no art. 183, com indicação do ponto obscuro, contraditório ou omisso. (...) '
2.	A notificação da Blau sobre o Acórdão foi realizada por meio do Ofício 0033/2019-TCU/SecexSaúde, de 30/1/2019 (peça 114) , com ciência do representante da empresa em 5/2/2019 (peça 133) . Os embargos foram recebidos neste Tribunal em 13/2/2019, portanto, dentro do prazo de dez dias preconizado pelo normativo de regência.
EXAME TÉCNICO
Dos Embargos de Declaração
3.	No mérito, requer o embargante sejam aclarados os itens 'g' e 'h', do parágrafo 44.3.1, da aludida Decisão, cujo teor reproduz-se a seguir:
	'44.3. determinar ao Ministério da Saúde, com fundamento no art. 250, incisos II e III, do Regimento Interno do TCU (RI/TCU) , que:
	44.3.1. encaminhe ao Tribunal (SecexSaúde) , no prazo de até 30 dias, as justificativas para a decisão que vier a adotar quanto à aquisição do medicamento imunoglobulina, as quais deverão avaliar (tanto do ponto jurídico como econômico) ao menos as seguintes questões / alternativas (de forma isolada ou em conjunto) em contraste com a aquisição decorrente da licitação em discussão:
		(...)	
		g. aquisição no mercado internacional, por meio de contratação emergencial; 
		h. nova licitação para aquisição dos 25% do medicamento desertos do Pregão Eletrônico SRP 60/2018 (quantitativo de 107.405 unidades do item 2, cota reservada para ME e EPP) ;'.
4.	Sobre o disposto, requer a complementação do Acórdão embargado para que ele preveja, expressamente, que qualquer dessas possibilidades - assim como qualquer outra de que se venha cogitar para a aquisição da imunoglobulina - está condicionada ao atendimento da legislação aplicável às contratações públicas (Lei de Licitações, Lei do Pregão etc.) , assim como da legislação sanitária (peça 134, p. 2) .
5.	Complementa afirmando que, em se tratando de medicamento, impõe-se que a aquisição se dê apenas de fornecedores que detenham registros válidos no Brasil, devidamente aprovados pela ANVISA, nos termos da Lei 6.360/1976.
6.	Também alega erro material a ser corrigido, aduzindo que a Decisão:
afirmou que o preço de R$ 754,49 teria sido 'mantido após análise do pedido de revisão excepcional de preço do produto imunoglobulina formulado pela citada empresa' (v. acórdão embargado, p. 32) e que 'o pedido de ajuste de preço do medicamento [...] foi indeferido' (v. acórdão embargado, p. 27) .
7.	Argui no sentido de tratar-se de informação equivocada pois, estando o pedido de revisão da Embargante junto à CMED calcado na análise de dois elementos que repercutem sobre o PMVG - (i) a definição do preço fábrica e (ii) a exclusão do medicamento da lista de medicamentos sujeitos ao CAP -, defende verídico que, por ocasião do acórdão embargado, nenhum deles havia sido decidido pela CMED (peça 134, p. 3) .
8.	Afirma que, no que diz respeito à revisão extraordinária do preço fábrica, a competência privativa para análise do pleito seria do Conselho de Ministros, órgão máximo deliberativo da CMED. Já quanto ao CAP, a decisão respectiva teria sido divulgada pela CMED apenas muito recentemente, em fevereiro de 2018, estando em curso [em 13/2/2018] prazo de interposição de recurso administrativo.
9.	Por tal razão, aduz que, ao consignar que o processo em curso perante a CMED teria sido concluído, com o indeferimento do pleito da Embargante, o julgado embargado teria se fundamentado em erro material manifesto (peça 134, p. 4) .
Análise dos pedidos
10.	Sobre o requerimento de complementação do acórdão embargado para que preveja, expressamente, que qualquer das possibilidades previstas nos itens 'g' e 'h', do parágrafo 44.3.1, da Decisão embargada - assim como qualquer outra de que se venha cogitar para a aquisição da imunoglobulina - está condicionada ao atendimento da legislação aplicável, não cabe deferimento.
11.	Ora, o senso comum é mais que suficiente à perfeita compreensão do que é determinado pelo Tribunal quando, porventura, haja dúvida sobre a obrigatoriedade de cumprimento da Lei. Até porque não poderia esta Corte decidir no sentido de autorizar o gestor a agir em desconformidade com a norma legal eventualmente aplicável à matéria objeto da decisão.
12.	Ademais, está o administrador público adstrito ao previsto na legislação nacional, não apenas quanto a não fazer o que a lei proíbe, mas no sentido de somente poder agir caso haja previsão legal. Isso ocorre em função dos princípios da legalidade estrita, da impessoalidade e da supremacia do interesse público.
13.	Ou seja, enquanto que no âmbito das relações particulares pode-se fazer tudo o que a lei não proíbe, vigorando o princípio da autonomia de vontade, naquelas em que o Estado for parte haverá limitação à atuação administrativa, visto que o administrador público está sujeito, durante a sua atuação funcional, aos ditames da lei. Diz-se, portanto, indisponível o interesse público.
14.	Por fim, relevante mencionar o Decreto-Lei 4.657, de 4 de setembro de 1942, Lei de Introdução às normas do Direito Brasileiro, com redação dada pela Lei 12.376, de 2010. O art. 3º dessa norma afirma que ninguém se escusa de cumprir a lei, alegando que não a conhece.
15.	Nesse sentido, entende-se incabível a complementação do Acórdão embargado para que preveja, expressamente, que qualquer das possibilidades previstas nos itens 'g' e 'h', do parágrafo 44.3.1, da Decisão embargada - assim como qualquer outra de que se venha cogitar para a aquisição da imunoglobulina - está condicionada ao atendimento da legislação aplicável.
16.	Quanto à alegação de existência de erro material no Acórdão, presente nos autos deste processo (peça 90, p. 4-6) comunicado emitido pela CMED à Blau, por meio do Ofício 387/2018/SEI/SCMED/GADIP/ANVISA, de 15/10/2018, onde constou resposta sobre o pedido realizado pela empresa:
	' (...) 
	5. Diante do exposto, no que se refere à revisão extraordinária do preço do medicamento IMUNOGLOBULIN, a Secretaria-Executiva da Câmara de Regulação do Mercado de Medicamentos (SCMED) indefere o pedido, uma vez que após a perda da vigência da Medida Provisória 2754/2016 não há autorização legal para proceder novos reajustes extraordinários. (grifou-se) 
	(...) '
17.	Logo, a Decisão desta Corte baseia-se em informação oficial apresentada pela Agência Nacional de Vigilância Sanitária.
18.	Ademais, o dispositivo do julgado atacado se limitou a trazer o histórico acerca dos motivos ensejadores da decisão liminar que havia sido adotada, consoante se pode observar do excerto abaixo:
'31. Relembro que o cerne do pressuposto do fumus boni iuris da cautelar ora agravada está no fato de que o preço ora adjudicado à empresa Blau Farmacêutica (R$ 869,00) é: (i) significativamente maior que a média das últimas aquisições (R$ 550,47) , média essa calculada com base na média ponderada do valor unitário do medicamento (tabela de peça 7, excluindo-se os registros dos exercícios 2013-2014) (itens 69-70 da instrução da SecexSaúde de peça 88) ; e (ii) acima do PMVG definido pela CMED para o medicamento comercializado pela referida empresa (R$ 754,49) , que conforme decisão da Anvisa, foi mantido após análise do pedido de revisão excepcional de preço do produto imunoglobulina formulado pela citada empresa (peça 90, p. 1-6) .' (grifou-se) .
19.	Ocorre que o julgado ora embargado inclusive revogou a mencionada medida acautelatória. Assim, ainda que existisse a possibilidade de a Cmed revisar, de forma extraordinária, o preço do medicamento comercializado pela empresa Blau, não haveria equívoco entre o que foi pensado pelo Excelentíssimo Ministro Relator e o consignado no acórdão. Essa condição se mostra essencial para que o erro material alegado possa ser sanado mediante os embargos de declaração, consoante o Acórdão 1775/2017-TCU-Plenário (Relator o Ministro Walton Alencar Rodrigues) .
20.	Por todo o exposto, caberá propor a improcedência do recurso.
21.	Em complemento, necessário consignar que, sobre as alegações relacionadas à competência dos órgãos da Cmed para decidir sobre a matéria, não são os embargos de declaração o meio processual adequado para discussão do mérito do assunto, sobretudo quando este não guarda relação com o objeto dos autos.
Do pedido formulado pela empresa LFB
22.	Destaca-se a previsão legal sobre o ingresso de interessado no processo, nos termos do art. 146, do RITCU:
	Art. 146. A habilitação de interessado em processo será efetivada mediante o deferimento, pelo relator, de pedido de ingresso formulado por escrito e devidamente fundamentado.
	§ 1º O interessado deverá demonstrar em seu pedido, de forma clara e objetiva, razão legítima para intervir no processo. 
	§ 2º O relator indeferirá o pedido que não preencher os requisitos do parágrafo anterior.
23.	Em suma, por meio de seu pedido (peça 127) , o LFB afirma ser a empresa responsável pela transferência de tecnologia à Empresa Brasileira de Hemoderivados e Biotecnologia (Hemobrás) para a produção dos principais medicamentos hemoderivados utilizados pelos pacientes do Sistema Único de Saúde - SUS, destacando a albumina, a imunoglobulina humana e os fatores de coagulação VIII e IX, dentre outros.
24.	Destaca, ainda, prestar à Hemobrás um conjunto de serviços, dentro eles o serviço do beneficiamento e fracionamento do plasma brasileiro coletado pela empresa. Menciona questões relacionados a um lote de imunoglobulina que estaria armazenado na Hemobrás aguardando liberação da Anvisa.
25.	Indica ter sido mencionado diversas vezes no teor do Acórdão 26/2019, nos itens 83, 105, 106, 107, 110, 111, 113, 142 e 158, o que, juntamente com os fatos supramencionados, justificaria o pedido de ingresso como terceiro interessado no TC Processo 040.559/2018-1.
26.	Requer o acolhimento das justificativas trazidas na petição, com sua consequente habilitação para ingressar no TC Processo 040.559/2018-1, na qualidade de terceiro interessado, o acesso ao inteiro teor dos autos do processo e a juntada aos autos de cópia das missivas encaminhadas à Anvisa.
Análise do pedido
27.	O pedido deixa de apresentar razão legítima para que o laboratório francês seja autorizado a intervir no processo.
28.	Não existe relação entre a transferência de tecnologia entre o LFB e a Hemobrás e o objeto dos presentes autos. As menções à empresa são relacionadas unicamente ao fato de existir quantitativo de imunoglobulina remanescente do acordo em estoque na Hemobrás, sem, contudo, existir autorização da Anvisa para a liberação do lote.
29.	A problemática não integra, reprise-se, o objeto deste processo, sendo, portanto, incapaz de justificar a habilitação do laboratório como interessado no processo. Entende-se, ainda, não serem as razões apresentadas suficientes ao deferimento do acesso ao inteiro teor dos autos do processo.
30.	Quanto à juntada de documentos, entende-se que deverá ser realizada nos autos do TC Processo 008.749/2011-6, que trata do acompanhamento das transferências de tecnologia e das parcerias de desenvolvimento produtivo da Hemobrás.
31.	Portanto, deve o pedido do LFB de habilitação para ingressar no TC Processo 040.559/2018-1, na qualidade de terceiro interessado e de acesso ao inteiro teor dos autos deste processo ser indeferido, pois não preenche os requisitos do art. 146 do RITCU.
Do requerimento da Blau de convocação de reunião
32.	Em síntese, a empresa requer a convocação de reunião urgente entre o Departamento de Logística do Ministério da Saúde (DLOG-MS) , a Blau e representantes do TCU, a ser realizada perante esta Corte, a fim de que sejam esclarecidas em definitivo as condições a serem observadas para o imediato prosseguimento da execução da integralidade do Contrato 238/2018, evitando-se o iminente desabastecimento do medicamento.
Análise do pedido
33.	Em consulta ao Sistema SEI do MS, Processo 25000.208979/2018-21, que trata da execução do Contrato 238/2018, verificou-se documento (peça 141) informando já ter havido a aquisição e a entrega do primeiro lote previsto no acordo, com vistas, conclui-se, ao saneamento da situação de risco de desabastecimento que se verificou quando da prolação do Acórdão 26/2019-TCU-Plenário:
	'44.2. revogar, com fundamento no art. 289, § 1º, do Regimento Interno do TCU (RI/TCU) , a cautelar exarada no despacho de peça 16, referendada pelo Acórdão 2875/2018-TCU-Plenário, de forma a autorizar, excepcionalmente, a execução do contrato decorrente da Ata de Registro de Preços 108/2018, caso se verifique necessária para evitar o desabastecimento;
	44.3. determinar ao Ministério da Saúde, com fundamento no art. 250, incisos II e III, do Regimento Interno do TCU (RI/TCU) , que:
	44.3.1. encaminhe ao Tribunal (SecexSaúde) , no prazo de até 30 dias, as justificativas para a decisão que vier a adotar quanto à aquisição do medicamento imunoglobulina, as quais deverão avaliar (tanto do ponto jurídico como econômico) ao menos as seguintes questões / alternativas (de forma isolada ou em conjunto) em contraste com a aquisição decorrente da licitação em discussão:
		(...)	
		e. aquisição parcial com a licitante vencedora, apenas a quantia necessária para garantir o não desabastecimento do medicamento até que outro procedimento licitatório seja concluído; (grifou-se) 
		(...) '
34.	Ademais, verifica-se, do excerto, que a autorização do Tribunal se referiu apenas à aquisição parcial, na quantia necessária para garantir o não desabastecimento do medicamento. Logo, o pleito da Blau de imediato prosseguimento da execução da integralidade do Contrato 238/2018 não merece prosperar.
35.	Não cabe ao TCU atuar como mediador da relação contratual estabelecida entre as partes. O papel do Tribunal, in casu, é assegurar que as decisões dos gestores públicos responsáveis pelo acordo estejam em acordo com os princípios da legalidade, economicidade, eficiência, entre outros.
36.	Por fim, destaque-se que a requerente deixou de apresentar qualquer evidência de iminente desabastecimento do medicamento, conforme alega em seu pleito (peça 122, p. 7) .
37.	Desse modo, entende-se pelo indeferimento do pedido da Blau Farmacêutica para que o TCU convoque reunião urgente entre o Departamento de Logística do Ministério da Saúde (DLOG-MS) , a Blau e representantes do TCU, a ser realizada perante esta Corte, a fim de que sejam esclarecidas em definitivo as condições a serem observadas para o imediato prosseguimento da execução da integralidade do Contrato 238/2018.
CONCLUSÃO
38.	Da análise, conclui-se incabível a complementação do acórdão embargado para que preveja, expressamente, que qualquer das possibilidades previstas nos itens 'g' e 'h', do parágrafo 44.3.1, da decisão embargada - assim como qualquer outra de que se venha cogitar para a aquisição da imunoglobulina - está condicionada ao atendimento da legislação aplicável.
39.	Ainda, que, estando a Decisão desta Corte baseada em informação oficial apresentada pela Agência Nacional de Vigilância Sanitária e diante da inexistência de equívoco entre o que foi pensado pelo Excelentíssimo Ministro Relator e o consignado no acórdão, entende-se que os trechos ora atacados não apresentam ponto obscuro, contraditório ou omisso, bem como ausente qualquer erro material, porquanto deve o pedido ser indeferido (parágrafos 10-21) .
40.	Sobre as alegações da Blau relacionadas à competência dos órgãos da Cmed para decidir sobre a matéria, não são os embargos de declaração o meio processual adequado para discussão do mérito do assunto, sobretudo quando este não guarda relação com o objeto dos autos.
41.	Conclui-se, também, que o pedido do LFB de habilitação para ingressar no TC Processo 040.559/2018-1, na qualidade de terceiro interessado e de acesso ao inteiro teor dos autos deste processo deve ser indeferido, pois não preenche os requisitos do art. 146 do RITCU (parágrafos 27-31) .
42.	Por fim, que não cabe ao TCU atuar como mediador da relação contratual estabelecida entre a Blau e o MS. O papel do Tribunal, in casu, é assegurar que as decisões dos gestores públicos responsáveis pelo acordo estejam em acordo com os princípios da legalidade, economicidade, eficiência, entre outros. Ademais, a Blau deixou de apresentar qualquer evidência de iminente desabastecimento do medicamento, conforme alega em seu pleito (peça 122, p. 7) .
43.	Desse modo, entende-se pelo indeferimento do pedido da Blau Farmacêutica para que o TCU convoque reunião urgente entre o Departamento de Logística do Ministério da Saúde (DLOG-MS) , a Blau e representantes do TCU, a ser realizada perante esta Corte, a fim de que sejam esclarecidas em definitivo as condições a serem observadas para o imediato prosseguimento da execução da integralidade do Contrato 238/2018 (parágrafos 33-37) .
PROPOSTA DE ENCAMINHAMENTO
44.	Ante todo o exposto, submetem-se os autos à consideração superior, propondo:
	a) conhecer dos agravos interpostos pela Blau Farmacêutica para, no mérito, julgá-los improcedentes (parágrafos 3-21) ;
	b) indeferir o pedido do LFB de habilitação para ingressar no TC Processo 040.559/2018-1, na qualidade de terceiro interessado e de acesso ao inteiro teor dos autos deste processo, pois não preenche os requisitos do art. 146 do RITCU (parágrafos 22-31) ;
	c) indeferir o pedido da Blau Farmacêutica para que o TCU convoque reunião urgente entre o Departamento de Logística do Ministério da Saúde (DLOG-MS) , a Blau e representantes do TCU, a ser realizada perante esta Corte, a fim de que sejam esclarecidas em definitivo as condições a serem observadas para o imediato prosseguimento da execução da integralidade do Contrato 238/2018, pelas razões expostas no âmbito da presente instrução (parágrafos 32-37) .
	d) encaminhar cópia do acórdão que vier a ser adotado por este Tribunal à Blau Farmacêutica, ao Ministério da Saúde e ao LFB, destacando que o relatório e o voto que o fundamentarem poderão ser acessados por meio do endereço eletrônico www.tcu.gov.br/acordaos e que, caso exista interesse, o Tribunal poderá lhes encaminhar cópia desses documentos sem quaisquer custos."  (grifos no original) .
6.	O Secretario da SecexSaúde manifestou-se de acordo com a proposta do auditor instrutor, exceto quanto ao item 44 "b", nos termos do parecer de peça 145, a seguir transcrito:
"1.	De plano, manifesto minha concordância quanto às propostas dos itens 44 'a', 'c' e 'd' da instrução, que contaram com a concordância do diretor.
2. 	Contudo, permito-me discordar da proposta do item 44 'b'.
3. 	Conforme consta nos autos, o processo trata de representação, com pedido de medida cautelar, formulada pela Secretaria de Controle Externo da Saúde (SecexSaúde) em face de indícios de irregularidade praticados pelo Ministério da Saúde (MS) relacionados a formação e assinatura da Ata de Registro de Preços 108/2018, em 5/11/2018, com a empresa Blau Farmacêutica S.A., visando à aquisição, pelo período de 12 meses, do medicamento imunoglobulina humana 5,0g injetável.
4. 	Na instrução inaugural deste processo consta (peça 13, p. 5) :
Da produção da imunoglobulina pela Hemobrás
28.		Cabe destacar que a Empresa Brasileira de Hemoderivados e Biotecnologia (Hemobrás) produzia o fármaco objeto da Ata de Registro de Preços 108/2018. Todavia, para isso, havia a necessidade de fracionamento do plasma, o qual vinha sendo realizado pelo Laboratoire Français du Fractionnement et des Biotechnologies (LFB) . Nesse sentido, caberá questionar ao Ministério da Saúde o motivo pelo qual optou por adquirir o medicamento pronto do setor privado em detrimento de contratar empresa para realizar o fracionamento do plasma estocado na Hemobrás.
5. 	Logo, segundo entendimento anterior desta Unidade Técnica, a resolução do mérito do processo passa pelas razões de o Ministério da Saúde não ter adquirido o plasma fracionado pela LFB. Por óbvio, de forma remunerada. Como decorrência lógica, a LFB possui interesse processual no deslinde do mérito do processo que poderia ser (conforme deduz-se da instrução inicial) pela obtenção do fármaco da Hemobrás, fracionado pela LFB. 
6. 	Neste ponto é importante relembrar o brocado nemo potest venire contra factum proprium, que consubstancia a vedação de comportamentos contraditórios. 
7. 	No curso do processo averiguou-se que a opção do Ministério da Saúde por não realizar o fracionamento do plasma estocado na Hemobrás foi a não liberação pela Anvisa (peça 88, p. 16, item 111-114) .
8. 	É evidente que não compete ao TCU substituir o órgão regulador - a Anvisa - para decidir pela liberação do fármaco ou negar tal liberação -, o que poderia induzir à conclusão de que nem mesmo em tese há provimento útil à empresa neste processo.
9. 	Contudo, verifica-se na documentação juntada pela empresa que o fundamento do pedido de ingresso da LFB é que ela interpôs recurso de reconsideração da decisão da Anvisa, sob argumento de que (peça 127, p. 29-31) :
'... não foi realizada a avaliação da totalidade da documentação apresentada, para que a decisão final fosse melhor respaldada, conforme abaixo descrito, o que foi confirmado a partir da resposta recebida pelo LFB, em 23/novembro/18, por parte da GIMED, via e-mail (Anexo 1) :
 (...) 
Desta forma, reiteramos nosso posicionamento que, após os resultados das análises laboratoriais realizados e com base nos dados dos ciclos de esterilização do processo produtivo, os produtos do TAF 11 podem ser distribuídos, sem nenhum risco aos pacientes do SUS, o que evitaria, inclusive, o descarte de 90679 frascos de hemoderivados produzidos, exclusivamente, com plasma brasileiro.'
10. 	Ou, em outros termos, a LFB alega vício na decisão da Anvisa que negou o pedido de excepcionalidade. Por isso, sem qualquer pretensão de adentrar, neste momento, no mérito da alegação da LFB, caso seja verdadeira, configura vício na decisão do Ministério da Saúde, com consequências no mérito deste processo.
11. 	Vale relembrar aqui a competência do TCU para atuação na correção de ato inserido na esfera de discricionariedade do órgão regulador quando o ato está viciado. Nesse sentido, é o enunciado do Acórdão 602/2008-TCU-Plenário (Relator. Min. Benjamin Zymler, grifei) :
'O controle do TCU sobre os atos de regulação é de segunda ordem, na medida que o limite a ele imposto esbarra na esfera de discricionariedade conferida ao ente regulador. No caso de ato discricionário praticado de forma motivada e em prol do interesse público, cabe ao TCU, tão-somente, recomendar a adoção das providências que reputar adequadas. Não é suprimida a competência do Tribunal para determinar medidas corretivas a ato praticado na esfera de discricionariedade das agências reguladoras, desde que viciado em seus atributos, a exemplo da competência, da forma, da finalidade ou, ainda, inexistente o motivo determinante e declarado. Em tais hipóteses e se a irregularidade for grave, pode até mesmo determinar a anulação do ato.'
12. 	Por fim, é preciso relembrar que, no direito brasileiro, as condições da ação devem ser verificadas in statu assertionis, isto é, conforme alegado pela parte. Assim, alegado pela LFB o vício da decisão da Anvisa e não havendo dúvidas que a decisão afeta seus interesses, deve ser a LFB admitida nos autos com base nessa alegação, sem verificação das provas. O exame das provas deve se dar no mérito do processo. 
13. 	Isso posto, data venia, entendo que deve ser admitido o ingresso da empresa LFB nos autos como terceiro interessado, nos termos do art. 146, do Regimento Interno do TCU, fixando-se prazo de até 15 dias para o exercício das prerrogativas processuais previstas no referido Regimento." (grifos no original) .
É o Relatório.

8.1. Luis Gustavo Haddad (184147/OAB-SP) e outros, representando Blau Farmacêutica S.A.

Não atuou.

REPRESENTAÇÃO. PREGÃO ELETRÔNICO PARA REGISTRO DE PREÇOS. INDÍCIOS DE OFENSA AOS PRINCÍPIOS DA LEGALIDADE E DA ECONOMICIDADE. RISCO DE PREJUÍZO AO ERÁRIO. CONHECIMENTO. DEFERIMENTO DE MEDIDA CAUTELAR. OITIVAS. AGRAVOS. RISCO DE DESABASTECIMENTO DO MEDICAMENTO. PRESENÇA DO PERIGO NA DEMORA REVERSO. CONHECIMENTO. REVOGAÇÃO DA MEDIDA CAUTELAR. AUTORIZADO, EXCEPCIONALMENTE, A EXECUÇÃO DO CONTRATO DECORRENTE DA ARP 108/2018, CASO VERIFICADA A NECESSIDADE PARA EVITAR O DESABASTECIMENTO. DETERMINAÇÕES. RECOMENDAÇÕES. COMUNICAÇÃO À ANVISA, À CMED, À HEMOBRÁS, AO CADE E AO MPF. REFERENDO DA REVOGAÇÃO DA CAUTELAR PELO PLENÁRIO. EMBARGOS DE DECLARAÇÃO. INEXISTÊNCIA DOS SUPOSTOS VÍCIOS APONTADOS. CONHECIMENTO. REJEIÇÃO. DEFERIMENTO DE PEDIDO DE INGRESSO COMO INTERESSADO. CIÊNCIA.

REPRESENTAÇÃO (REPR)

Secretaria de Controle Externo da Saúde (SecexSaude).

Trata-se de embargos de declaração opostos pela empresa Blau Farmacêutica S.A. contra o Acórdão 26/2019-TCU-Plenário, mediante o qual esta Corte de Contas referendou a revogação da medida cautelar adotada em 4/12/2018 (despacho de peça 16, homologada pelo Plenário do Tribunal mediante o Acórdão 2875/2018-TCU-Plenário, acostado à peça 28) , por meio do despacho proferido em 16 de janeiro de 2019 (peça 94) , bem como as medidas acessórias constantes do mencionado despacho.
2.	Originalmente, o presente processo cuidou de representação formulada pela Secretaria de Controle Externo da Saúde (SecexSaúde) em face de indícios de irregularidade praticados pelo Ministério da Saúde (MS) relacionados a formação e assinatura da Ata de Registro de Preços 108/2018, em 5/11/2018, com a empresa Blau Farmacêutica S.A., visando à aquisição, pelo período de 12 meses, do medicamento imunoglobulina humana 5,0g injetável.
3.	Neste momento processual, além dos embargos, examinam-se também: (i) pedidos formulados pela empresa LFB Hemoderivados e Biotecnologia Ltda. de habilitação para ingressar nos presentes autos na qualidade de terceiro interessado, de acesso ao inteiro teor destes autos e, ainda, a juntada aos autos de cópia das missivas encaminhadas à Anvisa (peça 127) ; e (ii) requerimento da empresa Blau Farmacêutica S.A. no sentido de convocação de reunião urgente entre o Departamento de Logística do Ministério da Saúde (DLOG-MS) , a Blau e representantes deste E. TCU, a ser realizada perante esta C. Corte, a fim de que sejam esclarecidas em definitivo as condições a serem observadas para o imediato prosseguimento da execução da integralidade do Contrato nº 238/2018, evitando-se o iminente desabastecimento do medicamento (peças 122- 126) .
4.	No tocante à análise de admissibilidade, entendo que os embargos merecem ser conhecidos porque preenchem os requisitos aplicáveis à espécie (arts. 32, inciso II, e 34 da Lei nº 8.443/1992, c/c 277, inciso III, e 287, caput e § 1º, do Regimento Interno do TCU - RITCU) .
II
5.	Em síntese, a empresa embargante requer sejam aclaradas as alíneas "g" e "h" do parágrafo 44.3.1 do despacho proferido em 16 de janeiro de 2019 (peça 94) , que foi referendado pela decisão atacada. Argumenta sobre a necessidade de complementar o acórdão atacado para que ele preveja, expressamente, que qualquer das possibilidades das referidas alíneas - assim como qualquer outra de que se venha cogitar para a aquisição da imunoglobulina - esteja condicionada ao atendimento da legislação aplicável às contratações públicas (Lei de Licitações, Lei do Pregão etc.) , assim como da legislação sanitária.
6.	Requer, também, a correção de erro material relacionado ao status do processo em curso perante a Câmara de Regulação do Mercado de Medicamentos (CMED) , o qual trata de pedido de revisão extraordinária do preço do medicamento "imunoglobulin".
7.	Tendo em vista a natureza da matéria, solicitei, por meio do despacho de peça 138, o pronunciamento da unidade técnica especializada, SecexSaúde, com fundamento no art. 37 da Resolução-TCU nº 305, de 28 de dezembro de 2018, acerca dos embargos ora em exame, dos pedidos formulados pela empresa LFB Hemoderivados e Biotecnologia Ltda. e do requerimento da Blau Farmacêutica S.A. no sentido de convocação de reunião entre o Departamento de Logística do Ministério da Saúde (DLOG-MS) , a Blau e representantes do TCU.
8.	O auditor da referida unidade analisou os argumentos apresentados pelo recorrente e, também, os outros dois pedidos, conforme itens 3 a 37 da instrução transcrita no relatório precedente, e concluiu que:
8.1.	A complementação da decisão embargada para que preveja, expressamente, que qualquer das possibilidades previstas nas alíneas "g" e "h" do parágrafo 44.3.1 do despacho de peça 94 - assim como qualquer outra de que se venha cogitar para a aquisição da imunoglobulina - esteja condicionada ao atendimento da legislação aplicável é incabível;
8.2.	Inexiste erro material, tendo em vista que a decisão do Tribunal está baseada em informação oficial apresentada pela Agência Nacional de Vigilância Sanitária (Anvisa) , e, também, qualquer equívoco entre o que foi pensado pelo Excelentíssimo Ministro Relator e o consignado no acórdão;
8.3.	Os trechos atacados não apresentam ponto obscuro, contraditório ou omisso;
8.4.	Em relação à competência dos órgãos da Cmed para decidir sobre a matéria, não são os embargos de declaração o meio processual adequado para discussão do mérito do assunto, sobretudo quando este não guarda relação com o objeto dos autos;
8.5.	Os pedidos das empresas LFB (habilitação para ingressar no TC Processo 040.559/2018-1) e Blau Farmacêutica (TCU convoque reunião entre o DLOG-MS, a Blau e representantes do TCU) devem ser indeferidos, pois o primeiro não preenche os requisitos do art. 146 do RITCU e não cabe ao TCU atuar como mediador da relação contratual estabelecida entre a Blau e o MS (segundo pedido) .
9.	Diante desses posicionamentos, o auditor da SecexSaúde propõe: (a) conhecer dos agravos (na verdade, trata-se de embargos declaratórios) para, no mérito, julgá-los improcedentes; (b) indeferir os pedidos das empresas LFB e Blau; e (c) encaminhar cópia do acórdão que vier a ser adotado ao MS e às duas empresas citadas. O diretor dessa especializada anuiu essa proposta.
10.	Ao manifestar-se nos autos, o secretário da SecexSaúde discordou apenas quanto ao indeferimento do ingresso da empresa LFB nos autos como terceiro interessado. Conforme exposto em seu parecer de peça 145, reproduzido no relatório que antecede este voto, o entendimento desse dirigente foi no sentido admitir o ingresso da empresa LFB nos autos como terceiro interessado, nos termos do art. 146 do RITCU, fixando-se prazo de até 15 dias para o exercício das prerrogativas processuais previstas no referido normativo.
III
11.	Manifesto minha concordância com a proposta da unidade técnica especializada, cujas análises, fundamentos e conclusões adoto como razões de decidir, sem prejuízo das considerações que passo a expor.
12.	Quanto à primeira questão colocada pelo embargante, uma vez que: (i) o Tribunal não poderia decidir no sentido de autorizar o gestor a agir em desconformidade com a norma legal eventualmente aplicável à matéria objeto da decisão; e (ii) o art. 3° do Decreto-Lei 4.657/1942 (Lei de Introdução às Normas do Direito Brasileiro - LICC) estabelece que: "Ninguém se escusa de cumprir a lei, alegando que não a conhece"; a complementação do acórdão para que ele preveja, expressamente, o atendimento à legislação aplicável não é cabível.
13.	No tocante à alegação de existência de erro material na deliberação relacionada ao status do processo em curso na CMED ("Pedido de Revisão Excepcional de Preço do produto 'IMUNOGLOBULIN' - lmunoglobulina Humana 5,0") , entendo que a decisão do Tribunal (Despacho de 16/1/2019) não apresenta erro, pois foi alicerçada em documento constante dos autos - Ofício 387/2018/SEI/SCMED/GADIP/ANVISA, de 15/10/2018 (peça 90, p. 4-6) . Ressalto que tal documento trata de informação oficial enviada pela Anvisa em atendimento à diligência desta Corte de Contas (Ofício 0519/2018-TCU/SecexSaúde, de 4/12/2018, acostado a peça 18) .
14.	Por pertinente, transcrevo trecho do citado Ofício 387/2018 que explicita o posicionamento que constou do Despacho que proferi em 16/1/2019 (peça 94) , referendado pela deliberação ora embargada (Acórdão 26/2019-TCU-Plenário) , in verbis:
"5. Diante do exposto, no que se refere à revisão extraordinária do preço do medicamento IMUNOGLOBULIN, a Secretaria-Executiva da Câmara de Regulação do Mercado de Medicamentos (SCMED) indefere o pedido, uma vez que após a perda da vigência da Medida Provisória nº 2754/2016 não há autorização legal para proceder novos reajustes extraordinários." (grifou-se) .
15.	Além disso, oportuno destacar que esse ponto questionado pelo embargante se limitou a trazer o histórico acerca dos motivos que ensejaram a decisão liminar que havia sido adotada (Despacho de 4/12/2018, peça 16, referendado pelo Acórdão 2875/2018-TCU-Plenário, peça 29) , a qual foi agravada pela Blau Farmacêutica e, na apreciação desse agravo, foi revogada pelo Despacho de 16/1/2019 (peça 94) , referendado pela deliberação ora guerreada.
16.	Dessa forma, entendo que não existem quaisquer vícios, passiveis de serem sanados na via estreita dos embargos declaratórios, entre os elementos constantes do relatório, voto e acórdão que compõem a decisão recorrida.
17.	Rememoro que o entendimento doutrinário e jurisprudencial sobre os embargos de declaração é no sentido de que os vícios da omissão, obscuridade e contradição são aqueles decorrentes do próprio julgado e que prejudicam a sua perfeita compreensão, e não aqueles que bem entenda o embargante, muito menos como meio transverso visando impugnar os fundamentos da decisão atacada.
IV
18.	Por ter sido demonstrada a razão legítima para intervir no processo, nos termos do art. 146 do RITCU, defiro o pedido da empresa LFB Hemoderivados e Biotecnologia Ltda. de habilitação para ingressar nos presentes autos, na qualidade de terceiro interessado, e fixo o prazo de 15 dias para o exercício das prerrogativas processuais previstas no referido normativo.
19.	Por fim, considerando que não cabe ao TCU atuar como mediador da relação contratual estabelecida entre as partes, indefiro o requerimento da Blau Farmacêutica para que o Tribunal convoque reunião entre o Departamento de Logística do Ministério da Saúde (DLOG-MS) , a Blau e representantes do TCU, a fim de que sejam esclarecidas em definitivo as condições a serem observadas para o imediato prosseguimento da execução da integralidade do Contrato 238/2018.
20.	Desse modo, acompanho o encaminhamento proposto pela SecexSaúde, na forma exposta pelo seu Titular, no sentido de conhecer dos embargos de declaração interpostos pela empresa Blau Farmacêutica S.A. contra o Acórdão 26/2019-TCU-Plenário para, no mérito, rejeitá-los, deferir o pedido empresa LFB Hemoderivados e Biotecnologia Ltda. de habilitação para ingressar nos presentes autos, na qualidade de terceiro interessado, nos termos do art. 146 do Regimento Interno do TCU, fixando-se prazo de até 15 dias para o exercício das prerrogativas processuais previstas no referido regimento; e indeferir o pedido da Blau Farmacêutica para que o TCU convoque reunião entre o Departamento de Logística do Ministério da Saúde (DLOG-MS) , a Blau e representantes do TCU.
	Ante o exposto, VOTO no sentido de que seja adotado o Acórdão que ora submeto a este Colegiado.
TCU, Sala das Sessões Ministro Luciano Brandão Alves de Souza, em 25 de setembro de 2019.
Ministro JOÃO AUGUSTO RIBEIRO NARDES
Relator